臺灣士林地方法院民事判決　九十一年度簡上字第一五二號
　　上　訴　人　丙○○
　　被上訴人　　甲○○
　　訴訟代理人　乙○○
右當事人間請求確認債權不存在事件，上訴人對於中華民國九十一年七月三十一日本
院士林簡易庭九十一年度士簡字第六二號第一審判決提起上訴，本院判決如左：
    主  文
上訴駁回。
第二審訴訟費用由上訴人負擔。
    事  實
甲、上訴人方面：
  一、聲明：
    (一)原判決廢棄。被上訴人在第一審之訴駁回。
    (二)訴訟費用由被上訴人負擔。
  二、陳述：除與原審判決書所載者相同茲予引用外，補稱：
    (一)被上訴人乙○○於八十七年向上訴人租送車，至八十七年六月底，共積欠新台
      幣（下同）七萬一千六百零五元（含行費、租金、違規墊款、稅金等），經上
      訴人催繳，被上訴人等聲稱，目前無錢償還，請上訴人開具本票金額，經確認
      後簽名蓋章，惟支付日期應予延緩，並口頭承諾如二年內未償還，為免影響上
      訴人本票時效問題，授權上訴人可自行填寫。
    (二)俟二年已過屆滿三年，上訴人再催告被上訴人還款，仍置之不理，上訴人即依
      被上訴人授權，填具支票日期。本案發票人係被上訴人，另授權上訴人填寫支
      付日期，系爭本票應屬有效。
  三、證據：援用原審之立證方法。
乙、被上訴人方面：
  一、聲明：駁回上訴。
　二、陳述：除與原審判決書所載者相同茲予引用外，補稱：
    (二)否認授權上訴人填寫票據金額及日期。
    (二)上訴人主張之罰單、稅金等，被上訴人業與上訴人核算清楚，被上訴人並支付
      修車費用二萬餘元，被上訴人並未積欠上訴人任何款項。
  三、證據：援用原審之立證方法。
    理  由
一、被上訴人起訴主張：上訴人持有以被上訴人乙○○、甲○○名義簽發如附表所示
    之本票一紙，向台灣士林地方法院聲請強制執行之裁定，經以九十年度票字第三
    四九一號裁定准予強制執行，惟被上訴人於簽發系爭本票時，並未記載金額及發
    票日，亦未授權他人填寫，該本票應屬無效，其等自無需負擔此項本票債務，為
　　此訴請確認上訴人就系爭本票之票據債權不存在。上訴人則以：被上訴人既自承
　　系爭票據為其等所簽發，自應負票據責任，且被上訴人又授權上訴人填寫本票金
　　額及日期，系爭本票應屬有效等語置辯。
二、被上訴人主張上訴人執有被上訴人二人所簽發如附表所示之本票一紙，並向台灣
    士林地方法院聲請強制執行，經以九十年度票字第三四九一號裁定准予強制執行
    之事實，業據提出本票影本一件附卷可稽，且經原審調取台灣士林地方法院九十
    年度票字第三四九一號本票裁定卷宗核閱無訛，兩造對此亦不爭執，自堪信為真
    實。
三、按欠缺票據上應記載事項之一者，除別有規定外，其票據無效（票據法第十一條
    第一項），然票據行為乃財產上之法律行為，自得授權他人代理為之。亦即代理
    人經本人（票據債務人）之授權，於代理權限內，自己決定效果意思，以本人之
    名義，完成票據行為，而行為之效果直接歸屬於本人。此與票據債務人自行決定
    效果意思後，再囑託他人依此效果意思完成票據行為，乃票據債務人假手他人為
    表示機關，該他人係居於使者之地位，將票據債務人原先決定之效果意思對外表
    示之情形有別（參照最高法院七十年七月七日，七十年度第十八次民事庭會議決
    議  (一)），不容混淆。又票據行為之代理，票據債務人授權執票人填載票據上
    應記載之事項，並不限於相對的應記載事項，即絕對的應記載事項，亦可授權為
    之（參照最高法院六十七年台上字第三八九六號判例意旨）。至票據法第十一條
    第二項規定「執票人善意取得已具備本法規定應記載事項之票據者，得依票據文
    義行使權利，票據債務人不得以票據原係久缺應記載事項為理由，對於執票人主
    張票據無效。」，僅係關於善意執票人得為權利之行使，及債務人抗辯權之限制
    之規定而已，尚難據之而謂我國票據法承認空白票據之發行。是空白票據之發行
    ，依票據法第十一條第一項之規定，票據無效，惟善意執票人得依同法第二項之
    規定，行使其票據權利，票據債務人不得予以抗辯。如甲所有之車輛靠行於乙之
    車行，為擔保靠行期間一切應付款項（包括因甲車侵權行為應對第三人所為之賠
    償），乃由甲簽發本票一紙（除發票人甲之簽名及發票日期外，餘均未記載），
    連同授權書（上載明乙得按實際債權額代甲填寫票面金額）交付予乙，依前說明
    ，依票據行為之代理規定，甲得授權乙在實際債權額代甲填寫票面金額，乙持有
    填寫後之本票，自屬為有效之票據。若乙未按實際債權額代填票面金額（如票面
    金額逾越實際債權額或實際上未有債權而填載虛偽之債權額等），則屬於甲得否
    對抗乙之問題（參照司法院八十二年七月九日（82）廳民四字第七四四八號研究
    意見）。經查：
    (一)如附表所示本票發票人「乙○○」、「甲○○」簽名及印章之真正，被上訴人
　　　不爭執（見原審九十一年六月十四日言詞辯論筆錄第一頁、本院九十一年十月
　　　六日言詞辯論筆錄第二頁），但被上訴人於簽發時，並未記載發票年、月、日
　　　及金額，此據上訴人於原審辯論時自承在卷（見九十一年七月十七日言詞辯論
　　　筆錄第二頁），且有發票日期均未填寫之本票影本一件在卷可佐。
    (二)出租人交付高價值之車輛供承租人使用，為確保承租人繳付租金、行費等費用
      ，或防範其他因素致租賃標的滅失之危險，出租人常與承租人於訂約時，即合
      意由承租人簽發票據交出租人收執，並約定如有不為給付之情事發生，即授權
      承租人填寫金額、日期等票據行為，以作為出租人便於求償之最低保障，此乃
      現行租車業之慣例。本件上訴人陳稱系爭本票是和合約一起寫的，因為怕被上
　　　訴人簽約後不給錢，所以請被上訴人開本票（見原審九十一年六月十四日言詞
　　　辯論筆錄第二頁）；再核對被上訴人不爭執之系爭票據上發票人「乙○○」、
　　　「甲○○」之簽名及印章，與兩造簽訂之租車合約、計程車租借合約書、租車
　　　保証書上甲方「乙○○」、保証人「甲○○」之簽名及印章相符，堪認上訴人
　　　主張系爭本票係於簽訂租車合約時，由被上訴人簽發交付一事為真正。系爭本
　　　票應係為確保被上訴人乙○○繳付租金及其他費用之擔保票據，徵諸上揭租車
　　　業慣例，若被上訴人有不為給付之情事發生，上訴人應係有被授權代理填寫金
　　　額及日期之權限，而兩造為系爭租賃車輛在承租期間所開發之罰單、應繳交之
　　　稅金、修車費用可否抵繳等問題迭有爭執，從形式上而論，被上訴人有不為給
　　　付之情事發生，亦可認定，從而上訴人主張其有權填寫金額、日期等語，應可
　　　採信。
    (三)惟上訴人自認「發票日我不知道是誰寫的」（見原審九十一年七月十七日言詞
　　　辯論筆錄第二頁第八行），顯見系爭本票之發票日非係有代理權之上訴人所填
　　　寫，且此一事實又為上訴人所明知，依票據法第十一條第二項之反面解釋，為
　　　系爭本票發票人之被上訴人自得以該本票原係欠缺應記載發票日期事項為理由
　　　，主張系爭本票無效。上訴人於本院審理時改稱其依被上訴人授權填具支付日
　　　期云云，但上訴人又稱「‧‧‧被上訴人稱目前無錢償還‧‧‧支付日期應予
　　　延緩，並口頭承諾如二年內未償還，為免影響上訴人本票時效問題，授權上訴
　　　人可自行填寫。俟二年已過屆滿三年，上訴人再催告被上訴人還款，仍置之不
　　　理，上訴人即依被上訴人授權，填具支票日期。‧‧‧」（見上訴理由狀第二
      頁、第三頁），上訴人所稱之「支付日期」應係指系爭本票之到期日而言，對
      於發票日係何人填寫則未說明。縱認上訴人於本院所稱其填寫之「支付日期」
      包括發票日及到期日，惟上訴人並未提出任何証據証明，其於原審陳稱「發票
      日我不知道是誰寫的」之陳述（見原審九十一年七月十七日言詞辯論筆錄第二
      頁第八行），有何與事實不符，應撤銷該自認之情事，原難信為真實；且依據
      兩造簽訂之租車合約、計程車租借合約書、租車保証書之日期均為八十七年九
      月二十四日，上訴人又稱系爭本票係於簽約時同時交付（見原審九十一年六月
      十四日言詞辯論筆錄第二頁），何以如附表所示之本票發票日為八十七年六月
      二十九日？又如附表所示之本票發票日為八十七年六月二十九日、到期日為九
      十年十一月九日，相隔已逾三年四月又十日，亦與上訴人所稱「口頭承諾如二
      年內未償還，為免影響上訴人本票時效問題，授權上訴人可自行填寫。俟二年
      已過屆滿三年，上訴人再催告被上訴人還款，仍置之不理。」而填寫支付日期
      之陳述不符，要難認為可採。
    (四)上訴人雖提出系爭標的租賃車輛即車牌B7-361號車，於八十七年九月二十四日
      承租後，八十八年至九十年五月間之違反道路交通管理事件通知單等為証，但
      系爭票據既有如上述被上訴人得以該本票原係欠缺應記載發票日期事項應屬無
      效之理由對抗上訴人，則上訴人對被上訴人有關本件租賃契約之爭執，除以其
　　　他法律關係為請求外，自不得再以如附表所示之本票主張權利。
三、綜上各節，被上訴人請求確認如附表所示本票之票據債權不存在，為有理由，應
    予准許。原審所為上訴人敗訴之判決，其理由雖有不同，結果並無二致，仍應予
    維持。上訴意旨求予廢棄改判，為無理由，應予駁回其上訴。
四、據上論結，本件上訴為無理由，依民事訴訟法第四百三十六條之一第三項、第四
    百四十九條第一項、第七十八條，判決如主文。
中　　　華　　　民　　　國　　九十一　　年　　 十一　 　月　　二十七　　日
                            臺灣士林地方法院民事第一庭
~B審判長法官　俞慧君
~B法　　　官　曾家貽
~B法　　　官　陳雅玲
右為正本係照原本作成。
本判決不得上訴。
中　　　華　　　民　　　國　　九十一　　年　　  十一　  月　　二十八　　日
~B法院書記官　黃惠苹
附  表：（新台幣）
┌───────┬───────┬───────┬───────┐
│發    票    日│票  面  金  額│到    期    日│票  據  號  碼│
├───────┼───────┼───────┼───────┤
│八十七年六月二│柒萬壹仟陸佰零│九十年十一月九│無            │
│十九日        │伍元          │日            │              │
└───────┴───────┴───────┴───────┘
